臺灣桃園地方法院民事判決　九十三年度訴字第一九一號
　　原　　　告　甲○○
　　　　　　　　丙○○
　　　　　　　　乙○○
　　訴訟代理人　文聞律師
　　被　　　告　丁○○
右當事人間請求履行契約事件，於民國九十三年七月二十九日言詞辯論終結，本院判
決如左：
    主    文
原告之訴駁回。
訴訟費用由原告負擔。
    事    實
甲、原告方面：
一、聲明：
（一）被告應將坐落台北縣平溪鄉○○段竿蓁林小段第三九之三、三九之五、一三六
      、一三九、一五二之一、一五八、一六一、一六三、一六五、一七二、二九五
      、二九五之一、二九五之二、二九五之三、二九五之四、二九五之五、二九五
      之六、二九五之七、二九八、三○一、三○一之一、三○一之二、三○一之三
      、三○一之四、三○一之五及三二八地號等共計二十六筆土地，應有部分各九
      十分之一之所有權移轉登記為原告甲○○所有。
（二）被告應將坐落台北縣平溪鄉○○段竿蓁林小段第三九之三、三九之五、一三六
      、一三九、一五二之一、一五八、一六一、一六三、一六五、一七二、二九五
      、二九五之一、二九五之二、二九五之三、二九五之四、二九五之五、二九五
      之六、二九五之七、二九八、三○一、三○一之一、三○一之二、三○一之三
      、三○一之四、三○一之五及三二八地號等共計二十六筆土地，應有部分各九
      十分之一之所有權移轉登記為原告丙○○所有。
（三）被告應將坐落台北縣平溪鄉○○段竿蓁林小段第三九之三、三九之五、一三六
      、一三九、一五二之一、一五八、一六一、一六三、一六五、一七二、二九五
      、二九五之一、二九五之二、二九五之三、二九五之四、二九五之五、二九五
      之六、二九五之七、二九八、三○一、三○一之一、三○一之二、三○一之三
      、三○一之四、三○一之五及三二八地號等共計二十六筆土地，應有部分各九
      十分之一之所有權移轉登記為原告乙○○所有。
二、陳述：
（一）緣被告丁○○前於民國九十年七月七日提供其所有坐落台北縣平溪鄉○○段竿
      蓁林小段第三九之三、三九之五、一三六、一三九、一五二之一、一五八、一
      六一、一六三、一六五、一七二、二九五、二九五之一、二九五之二、二九五
      之三、二九五之四、二九五之五、二九五之六、二九五之七、二九八、三○一
      、三○一之一、三○一之二、三○一之三、三○一之四、三○一之五及三二八
      地號等共計二十六筆土地（下稱系爭土地），應有部分各三十分之一為資力證
      明，向原告三人各借款新台幣（下同）八十萬元，兩造在共同書立之三紙承諾
      書（下稱系爭承諾書）上載明被告應於三個月內出售系爭土地以償還借款，否
      則其願無條件移轉系爭土地所有權予原告。
（二）嗣被告於九十二年九月八日另書立一紙切結書交與原告，並承諾於九十二年十
      一月三十一日還清借款，否則願配合土地過戶予原告，詎被告屆期仍未還款，
      依約自應移轉上開土地之所有權予原告，且原告於九十二年十二月九日委請文
      聞律師發函請求被告履約，被告均置之不理，爰依承諾書第六條及切結書所載
      訴請被告給付如聲明第一項至第三項所示。
三、證據：提出下列證據（均為影本）為證。
原證一：原告甲○○、丙○○及乙○○分別與被告丁○○簽立之承諾書各一份。
原證二：原告三人與被告簽立之切結書一份。
原證三：中天國際法律事務所代原告發與被告之函文一份。
原證四：台北縣土地登記謄本五十二紙。
乙、被告方面：
    被告未於言詞辯論期日到場，亦未提出準備書狀作何聲明或陳述。
    理    由
甲、程序方面：
    本件被告未於言詞辯論期日到場，核無民事訴訟法第三百八十六條各款所列情形
    ，爰依原告聲請，由其一造辯論而為判決。
乙、得心證之理由：
一、本件原告起訴主張被告前於九十年七月七日提供其所有坐落台北縣平溪鄉○○段
    竿蓁林小段第三九之三、三九之五、一三六、一三九、一五二之一、一五八、一
    六一、一六三、一六五、一七二、二九五、二九五之一、二九五之二、二九五之
    三、二九五之四、二九五之五、二九五之六、二九五之七、二九八、三○一、三
    ○一之一、三○一之二、三○一之三、三○一之四、三○一之五及三二八地號等
    共計二十六筆土地，應有部分各三十分之一為資力證明，向原告各借款八十萬元
    ，兩造在共同書立之三紙承諾書上載明被告應於三個月內出售系爭土地以償還借
    款，否則其願無條件移轉系爭土地所有權予原告，嗣被告於九十二年九月八日另
    書立一紙切結書交與原告，並承諾於九十二年十一月三十一日還清借款，否則願
    配合土地過戶予原告，詎被告屆期仍未還款等情，業據其提出原告分別與被告簽
    立之承諾書各一份、原告與被告簽立之切結書一份、台北縣土地登記謄本五十二
    紙為證，而被告已於相當時期受合法通知，既不於言詞辯論期日到場爭執，復未
    提出準備書狀以供本院參酌，應視同自認，堪信原告之主張為真實。
二、按「約定於債權已屆清償期，而未為清償時，抵押物之所有權，移屬於抵押權人
    者，其約定為無效」，民法第八百七十三條第二項定有明文。次按「兩造所訂擔
    保借款契約，倘係設定抵押權性質，則抵押權人為受清償，亦僅得於債權清償期
    屆滿後，與抵押人訂立取得抵押物所有權之契約。茲兩造在清償期未屆滿前，預
    為債務人如屆期未為清償時，抵押物之所有權移屬於抵押權人之約定，難謂非民
    法第八百七十三條第二項所規定之流質契約」，又「民法第八百七十三條第二項
    載約定於債權已屆清償期間，而未為清償時，抵押物之所有權移屬於抵押權人者
    ，其約定為無效等語，立法意旨，原係保護債務人，使其不至因一時急迫受重大
    之損害，故債務人以不動產為擔保向債權人借款，而有上述約定，縱未為抵押權
    設定之登記，而為貫徹保護債務人起見，其約定仍難認為有效」，最高法院五十
    九年台上字第二三五三號及四十一年台上字第二○一號判例著有明文。經查，兩
    造於九十年七月間所簽立之承諾書上第五項及第六項分別記載：五、逕甲（即原
    告），乙（即被告）雙方同意，由乙方在三個月內，銷售本基地來償還甲方之抵
    押權金額。（甲方願配合乙方銷售後的抵押權之清償）；六、若乙方無法在三個
    月內銷售本基地，乙方願意無條件配合甲方將所有權移轉予債權人（即為甲方名
    下）。嗣兩造於九十二年九月二十八日所簽立之切結書上亦載明：九十二年十一
    月三十一日還清三百二十萬元，如無法還，願配合土地過在三人（即原告）名下
    。由上揭文義可知，系爭承諾書及切結書之用意均在要求被告於一定期限內清償
    對原告所積欠之借款，且被告還須提供系爭土地以供原告設定抵押作為借款之擔
    保，而兩造於簽立系爭承諾書及切結書時，即已約定被告如屆期仍無法清償，被
    告同意配合將系爭土地過戶與原告，揆諸上開規定及說明，兩造在清償期未屆滿
    前，即以系爭承諾書及切結書預為被告如屆期未為清償時，抵押物之所有權移屬
    於抵押權人即原告之約定，有違民法第八百七十三條第二項之規定，故系爭承諾
    書及切結書關於此部分約定依法即屬自始及當然無效，而此項無效係因違反民法
    上之禁止規定所致，並不待被告抗辯，本院即得依法予以審酌。
三、綜上所述，原告主張兩造簽立系爭承諾書及切結書時曾約定在被告無法清償借款
    時，被告同意配合將系爭土地過戶與原告一節雖可信為真實，然此部分約定因違
    反民法第八百七十三條第二項規定而應認為無效，故原告執此無效之條款對被告
    請求，於法即屬無據。從而，原告基於系爭承諾書第六條及切結書所載訴請被告
    給付如聲明第一項至第三項所示，為無理由，不應准許。
四、據上論結，本件原告之訴為無理由，依民事訴訟法第三百八十五條第一項前段、
    第七十八條、第八十五條第一項前段，判決如主文。
中　　　華　　　民　　　國　　九十三　　年　　　八　　　月　　 十二　　 日
                                臺灣桃園地方法院民事第一庭
~B審判長法官　郭琇玲
~B　　　法官　張天民
~B　　　法官　林哲賢
右為正本係照原本作成
如對本判決上訴，須於判決送達後廿日內向本院提出上訴狀
中　　　華　　　民　　　國　　九十三　　年　　　八　　　月　　 十二　　 日
~B法院書記官　陳淑芬
